臺灣高等法院臺中分院刑事判決　　　　　民國九十年度上更(一)字第四○六號
　　上　訴　人
　　即　被　告　戊○○
　　選任辯護人　羅豐胤
　　上　訴　人
　　即　被　告　丙○○
　　選任辯護人　蕭慶賢
右上訴人因懲治走私條例案件，不服臺灣臺中地方法院中華民國八十九年四月二十六
日第一審判決（民國八十八年度訴字第一○六九號，起訴案號：臺灣臺中地方法院檢
察署民國八十七年度偵字第二一四三三、八十八年度偵字第四四七七號），提起上訴
，經判決後，由最高法院發回更審，本院判決如左：
      主  文
原判決關於懲治走私條例犯行部分撤銷。
戊○○、丙○○共同私運管制物品進口逾公告數額，戊○○處有期徒刑貳年陸月，褫
奪公權年；丙○○處有期徒刑壹年肆月。大衛杜夫牌柒萬捌仟玖佰貳拾伍包、峰牌
貳萬伍仟包、七星牌壹萬伍仟零玖包未稅洋菸，均沒收。
    事  實
一、戊○○係中港鮮魚行（設臺中縣清水鎮○○路三三二號）之負責人，與己○○、
    甲○○、丁○○（另案偵辦）、丙○○及其他不詳姓名、年籍已成年之男子數人
    ，基於私運未貼專賣憑證之洋菸管制物品進口販賣之犯意聯絡，於八十七年八月
    上旬起，在其承租之臺中縣清水鎮○○路梧棲漁港內之中港養殖場內鑿穿地面接
    通港區水道，並架設輸送帶，安裝電源，再以鐵板覆蓋遮掩及搭建鋼架倉庫計畫
    儲放私貨，戊○○於該地下水道工程完成後，即與己○○、甲○○、丁○○、丙○○及不詳姓名年籍之成年男子等人，於八十七年十月二日晚上藉漁船掩護，自
    境外海上走私進口扣案之大批未稅洋菸，並由丙○○負責把風，己○○、甲○○
    、丁○○等負責搬運，將未稅洋菸利用上開地下水道運入養殖池，藏置於養殖池
    內之鋼架倉庫。嗣於八十七年十月三日凌晨，有港警人員在該梧棲港下水道發現
    有可疑人影，但又跑掉，不悉何人，經警下水搜尋，發現有一地下水道，疑有人
    進出，因夜深搜尋不易，等到天亮再搜，發現養殖場有密室，密室上有暗道，另
    有輸送帶等，明顯係供走私上岸之用，乃進一步追查嫌犯，而於警方尚未查悉嫌
    犯之同（三）日上午，戊○○已獲悉上述走私密道被警方發覺之事，旋即著由丙○○出面投案，一人承坦，丙○○乃於同日廿四時許，先打電話向該港警所刑事
    組長庚○○自首，再於翌（四）日九時五十分許帶同警方人員至養殖場，說明密
    道地點及藏放私菸處所。警方因而查扣大杜夫牌七萬八千九百二十五包、峰牌
    二萬五千包、七星牌一萬五千零九包之未稅走私洋菸（核計其完稅價格為新臺幣
    （下同）二百七十餘萬元、已逾當時公告數額十萬元）。
二、案經臺中港務警察所移送臺灣臺中地方法院檢察署及檢察官自動檢舉偵查起訴。
    理  由
一、訊據上訴人即被告戊○○、丙○○均否認有走私犯行，被告戊○○辯稱：中港養
    殖場是因伊堂弟張清堂即張清照之二哥欠伊債務，伊自張清照處頂讓而來，包括
    貨車，漁船計八百萬元頂讓金，於警訊中因初次上法庭，也未有讓伊詳說之機會
    ，故未言明有包括貨車和漁船，伊不知前述頂讓之船係走私船，伊與張清照、張
    清堂間乃堂兄弟之至親關係，故就債權債務之抵銷僅以口頭協議，未訂立書面契
    約，然此乃屬人情之常，中港鮮魚行與永順鮮魚行之辨公室係同設一處，伊與丙○○及證人甲○○所述之簽約地點，實無二異，證人甲○○日期可能記錯了，丙○○先於警訊及內勤檢察官偵訊時，屢次陳稱，伊就本件走私案情完全不知，並
    未參與，嗣竟於八十七年十一月七日警訊中，翻異前供，改口指稱，係受伊之教
    唆頂替犯罪，又丙○○於上開期日警訊及同年十二月四日偵查中所供，伊係於同
    年十月四日或十月三日淩晨要其頂罪等語，核諸本案係同年十月四日上午九時五
    十分許始行查獲等情，伊焉得於警方查獲本件走私犯罪之前，即預先知曉，而事
    先教唆丙○○頂替其罪，凡此足證丙○○所為不利於被告之供述，要無證明伊犯
    罪事實之證據價值，究丙○○所以為不利於伊之供述，恐因丙○○於案發後，曾
    要求伊以民意代表身份為其關心，惟遭伊所拒，丙○○因而生怨，甚而懷疑本件
    恐為伊檢舉其走私犯行，始翻異前詞為不實之指控，自難僅執丙○○前開曾為片
    面之不實指述，率爾推定伊之犯行，伊雖係中港鮮魚行之負責人，然除經營鮮魚
    行生意外，尚為清水鎮鎮民代表，亦有經營運輸業務，平日工作甚為繁忙，與丙○○乃從小一起長大之朋友，丙○○對魚市生意相當內行，故僱用丙○○為其料
    理中港鮮魚行之大小事務，對其極為信任、仰賴，丙○○除受僱戊○○外，其妻
    亦於市場經營魚販生意，故於八十七年三、四月問，丙○○乃向伊承租中港養殖
    場內十四座養殖池中之三座養殖池，以放殖螃蟹，供丙○○之妻隨時捕獲至市場
    販售，當時，因養殖業景氣蕭條，又時值漁獲淡季，鮮魚行生意清淡，養殖池多
    閒置不用，且伊與丙○○乃多年朋友、僱主情誼，故乃同意以每月三干元之價格
    出租予丙○○，且伊雖僅出租三座養殖池予丙○○，然因十四座養殖池均係以同
    一扇門進出，時值淡季，除出租予丙○○外，其他養殖池大多亦閒置不用，乃同
    時同意其餘養殖池如丙○○亦使用均可隨時使用云云被告丙○○辯稱：伊之前於
    警訊、偵查中所供稱戊○○犯本案係不實在，走私密道及存放私貨之閣樓倉庫均
    為自稱「陳水德」之不詳年籍男子僱工興建，其他人有在其內工作，有開車裝東
    西，但裡面作何事裝何貨伊不清楚，平常皆係陳水德主動和伊聯絡，他承租時說
    要堆放物品，因他說要借用一段時間，所以沒寫租約等語，惟查
    (一)本案查扣洋菸數量龐大，完稅價格高達二百七十餘萬元，有卷附財政部臺中關
      稅局覆函可資佐證，況其私運方法係以鑿通地板與港區水道相通，且有輸送帶
      、馬達、電源及鐵板覆蓋密道，復以鋼架搭建倉庫堆放十餘萬箱之未稅洋菸，
      走私規模甚鉅，顯見本案係屬集團犯罪，斷非一人所能獨立完成。
    (二)被告丙○○雖稱其確於八十七年三月間起，向被告戊○○承租中港養殖場使用
      ，又稱已轉租於不詳年藉、住址、自稱「陳水德」者，走私犯行均為該「陳
      水德」及其他不詳姓名者所為云云。但查實際上並無「陳水德」其人，此係其
      所捏造，業據其一度坦承在卷（八十七年度偵字第二一四三三號八十七頁），
      且同在該鮮魚行工作之甲○○，亦證稱未見過「陳水德」其人（原審四十九頁
      ），再觀其始終無法具體提供該「陳水德」者之年籍、姓名、住址或其他聯絡
      方式，又乏租賃契約書等、供資查證，空言徒托，自非可取。
    (三)被告丙○○於警訊中供稱：「戊○○叫我擔任把風工作，給我新臺幣二萬元之
      代價，另出面投案頂罪部分是給我新臺幣一百萬元作為安家費用。」「挖掘、
      製造之人大約有六至八人，我均不認識，也不知道他們的真實姓名。」「他（
      按即戊○○）知情，也有叫我幫忙掩護，戊○○本人沒有下手挖掘。」「事實
      上我沒有向他承租，也沒有付他任何費用，租賃契約是戊○○事先準備好的，
      他僅叫我簽名捺印而已，是要預防萬一之用。」等語。偵查中於檢察官提示上
      開警訊筆錄時供稱：「實在，我看過筆錄並簽名。」「．．．我們之間的租賃
      契約書是假的。戊○○人也一直在養殖場及鮮魚行。」「他說他是民意代表，
      判罪會很重，說我沒有前科，．．．．他會幫我打官司，他約定要給我一百萬
      元，但先拿五十萬元給我，五十萬元我放在家裡，張某叫我不要存銀行，還將
      我名下的不動產全部移轉登記在我姪女名下。」「他們（按即甲○○、劉育志
      、丁○○）有幫忙載洋菸．．．」「．．．我負責把風。」等語，(同上偵查
      卷第八十頁、第一三○、一三四頁)，顯見本案被告丙○○原先受僱於被告戊○○，嗣應被告戊○○之邀，擔任走私洋菸之把風工作，並於地道挖掘之過程
      幫忙掩護。至於有關養殖池之租賃契約，則係事先虛偽製作，意圖迴避刑責所
      為。再參諸被告丙○○既能帶同警人員起出當時警方不知之該等走私洋菸藏置
      地點，堪見其參與本件走私犯行之自白，核與事實相符，犯行自足認定。
二、被告戊○○係為中港鮮魚行之負責人，此有卷附台中縣政府工商登記資料附卷可
    證，且經被告戊○○自認屬實，其雖辯稱中港養殖場係其以八百萬元頂讓後，再
    轉租予被告丙○○云云，惟經公訴意旨質疑被告戊○○以八百萬元之高價受讓養
    殖池後，竟以區區三千元之代價出租予被告丙○○，顯然違反常理等語後，嗣於
    原審法院審理時，被告戊○○即改稱八百萬元頂讓之範圍除養殖池外，尚有貨車
    三部、漁船一艘云云，倘其所述屬實，何以未於警、偵訊中具體供明，俾利即時
    查證？又依其所述頂讓標的包含三輛貨車、一艘漁船、辦公室等，水陸載具數量
    既多，價值非低，然被告戊○○及證人張清照（與被告戊○○為堂兄弟關係）等
    均稱並未簽訂任何書面契約，顯屬宥於親屬關係，嗣後砌詞串證，不足採信，經
    原審法院查證有關資金支付之流程時，渠等復稱係因張清照之二哥積欠被告戊○○款項，故以上述標的作價八百萬元頂讓，給付價金即予沖抵，意圖迴護資金往
    來紀錄之欠缺，至為灼然，尤以被告戊○○如以高達八百萬元之價格購得上開貨
    車、漁船，並且因而抵銷其對張清照二哥之債務，竟始終未予辦理車籍及船籍移
    轉登記，與常理有違，而被告戊○○所稱頂讓之漁船餘慶三案，早因另案走私涉
    訟在案（台灣高等法院台中分院八十七年度上訴字第九五○號案件），迄今仍未
    辦理過戶登記，此有船籍資料附卷可證，限於上述諸多不利條件，被告戊○○猶
    稱其以高達八百萬元之價格購買，顯然悖逆常情，不足採信。核其所辯，無非係
    為擴張頂讓標的之範圍，而能合理解釋高價頂讓養殖池後，再以三千元低價出租
    被告丙○○之說詞。
三、被告戊○○上述辯解既非可採，而本案查獲數量龐大之走私洋菸之場所，即為被
    告戊○○所有之養殖魚池，其雖辯稱業已出租予被告丙○○，然查其所提出之租
    賃契約書，業據被告丙○○供稱係事先虛偽製作，俾供逃避刑責之用，有如上述
    ，上開租賃契約之期間為八十七年三月二十六日至八十八年三月二十五日，簽約
    日期則為八十七年三月二十六日，江俊毅為保證人，然查江俊毅（現更名為甲○○）於原審法院審理中證稱：「我是八十七年四月五日到永順鮮魚行工作，有去
    過中港養殖場．．．老闆是丙○○，一直到案發都在那邊工作。」等語，嗣經本
    院隔離訊問時質以：「為何當保證人？」「四月五日才僱用，為何三月二十六日
    擔任保證人？」等語，甲○○則稱：「我是進去才認識他們的（按即被告等）。
    」「我不知道為何如此，是丙○○叫我當保證人，在永順鮮魚行簽約，現場就是
    我們三個人，我名下沒有任何財產。」等語。就甲○○當保證人一節被告丙○○
    於原審雖供稱：「因為當時他（按即甲○○）剛好去找劉育志，因為劉育志不在
    ，所以我叫他當保證人，在中港鮮魚行簽約，在場是我們三人。」，亦不符常情
    ，蓋八十七年三月二十六日，甲○○既非受僱於被告等，依其所述，係於任職後
    （即八十七年四月五日）認識被告等，竟於八十七年三月二十六日前往尋訪友人
    劉育志未遇，即當場答應被告丙○○之要求擔任保證人，況甲○○既自承本身乏
    資力，竟於訪友未遇而與被告等首次謀面時，即應允擔任被告丙○○之保證人，
    被告戊○○就此亦無異議，有違經驗法則及社會通念，而依被告戊○○辯稱其以
    八百萬元向張清照頂讓之三輛貨車、一艘漁船、辦公室、中港養殖場等，均無任
    何書面契約為佐，然其竟與被告丙○○就區區三千元之養殖漁池訂有書面契約，
    如此輕重失衡，尚難採信，顯見渠被告戊○○所辯稱已將中港鮮魚行之養殖池出
    租予被告丙○○云云，純係預為脫卸刑責之舉，不足採信。
四、被告戊○○原稱，係將中港養殖池中之三只魚池（全部共有十四只魚池）租予被
    告丙○○，嗣復改稱其將十四只魚池全數交予被告丙○○使用云云，供述歧異，
    前後矛盾。蓋以被告戊○○、丙○○如果確有租賃契約，並且收取每月三千元之
    租金，而經原審法院現場勘驗結果，被告等辯稱承租之魚池，長七．一公尺，寬
    三．四公尺；而全區養殖池長二十六公尺，寬九．二三公尺，面積差距達十一倍
    之多，倘出租三只魚池即已收取三千元之代價，何以被告戊○○竟願無償提供全
    部養殖池供被告丙○○使用，況被告戊○○於偵查中供承沒有出租的池子沒有用
    ，閒置等語（同上偵查卷第七十九頁），核其上開辯解，無非意圖藉此證明被告
    戊○○並未前往該處養殖池，俾得脫免利用該處走私洋菸及存放私貨之犯行。
五、再查證人劉育志、丁○○、甲○○等於警、偵訊及審理中，均稱渠等受僱於中港
    鮮魚行，老闆係周本意，然詎等均稱薪水係向會計領的，並稱就本案走私犯行毫
    不知情等語，然被告戊○○於偵查中供承中港鮮魚行並未出租與丙○○，還是伊
    在經營  (同上偵查卷第七十九頁)，況依被告丙○○於警、偵訊中所稱劉育志、
    丁○○、甲○○均有參與本件走私犯行，渠等復與被告戊○○間存有僱傭關係，
    所為供述顯係迴護共犯之詞，難期真實，自非可採。至於被告戊○○辯稱警方監
聽資料並無其與被告丙○○之通紀錄一節，然查本案被告戊○○、丙○○既已虛
    偽製作租賃契約在先，意圖脫免刑責，被告戊○○既已知悉事跡敗露，自不致於
    再與被告丙○○於電話中談論案情，自曝犯行，乃屬當然。尚難徒以監聽紀錄並
    無所獲，即認被告戊○○確未涉案。
六、本案被告戊○○資力雄厚，被告丙○○並無恒產，此有財政部財稅資料中心函附
    資料附於偵查卷內可稽。本案查獲走私洋煙數量之鉅、開鑿下水道工程不易，斷
    非資力薄弱之被告丙○○所能獨力從事。
七、證人即查緝警官庚○○於本院審理中證述：八十七十月三日淩晨, 有同仁在梧棲
    港下水道發現有可疑人影，但又跑掉，不知是何人，其中兩位同仁下水搜尋，發
    現有一地下水道疑有人進出，因深夜無法搜尋，故到天亮才搜，發現養殖場附近
    有問題，十月三日下午二點，港警所搜尋到密室，密室上有暗道，尚有輸送帶約
    二十五公尺，顯有走私集團至港區中將貨物取上來，利用輸送帶傳送到密室，但
    不知地點在何處，十月三日晚上十點半，在港警所召開專案會議後，約晚上十二
    點，又接獲投案電話，我回稱明天上午告知我走私藏放地點，才能証明你是犯罪
    嫌疑人，故約他十月四日上午九點在養殖場附近等我，九點五十分丙○○和他哥
    哥到案，我準備錄音、照相並訊問他走私洋菸放在何處，丙○○就帶我們回養殖
    場中，拿開地板磁磚，就見有一活動式水泥，其中確有藏放私菸，經整體搜索到
    香菸計十萬八千九百三十四包等語。警方既於八十七年十月三日凌晨發現該走私
    地道，且有可疑人影跑掉，則該等跑掉者，自必迅速通知為首之被告戊○○，俾
    有所準備應付警方之進一步追查行動，是其所辯伊無法於警方人員在八十七年十
    月四日上午九時五十分許，現場查扣本件走私貨品前，即預先知曉，而著由被告
    丙○○一人出面頂罪云云，其之不足採，亦無待贅言，被告戊○○犯行自足認定
    。
八、被告丙○○前後所供，雖有重大岐異，尤其是關於被告戊○○涉案部分。惟查被
    告丙○○首次供出被告戊○○為主謀之八十七年十一月七日警訊筆錄，係其主動
    出面說明實情，且所供內容，除指其老闆被告戊○○涉及本案外，並坦承是被告
    戊○○叫其擔任走私之把風工作，也是被告戊○○叫其出面頂罪，此有該項警訊
    筆錄可按（同上偵查卷一三○、一三二頁），其後於檢察官偵查中，亦再度坦承
    是被告戊○○於八十七年十月三日叫其出面自首頂替（同上偵查卷一六五頁），
    再參諸被告丙○○八十七年十月四日應被告戊○○之授意而出面自首之初次警訊
    所供該項走私犯行之主謀為「陳水德」其人，而實際上既無此人，有如上述，以
    及前已述及之被告二人間之租約為虛構之物，且就財力、走私規模而言，均非被
    告丙○○一人所能獨為，又復選擇被告戊○○承租使用之中港養殖場為挖設密道
    走私之場所等情以觀，不難推理可知被告丙○○首次出面自首所供主謀「陳水德
    」者，應係被告戊○○無疑此與憑空臆測，不可同日而語。
九、被告丙○○供稱當日被警查扣之該等走私洋菸，係以漁船載運進口，因其係坦任
    走私之把風工作，故目睹其經過等語（見同上偵查卷一三二、一三三頁），參之
    該養殖場走私地道直通港區水道，此有現場圖及照片可稽，且經本院履勘現場無
    訛，有勘驗筆錄及略圖可按，是其所言從海上走私進口一節，自屬信而有徵。次
    查該中港養殖場與漁港警察所，僅間隔一條北堤路、近在咫尺，亦有現場略圖附
    本院卷六十七頁可按。該等走私洋菸是否境外走私進口一節，雖因被告丙○○於
    自白時未詳細供述此部內容，辦案人員亦未深入調查訊問，明確紀錄，嗣該被告
    又已翻供，否認參與犯行，此外被告戊○○及共犯己○○、甲○○、丁○○等人
    ，亦復始終拒不坦承，明白供述，致使此部分情節，難以進一步查證，但參諸被
    告丙○○上述所供「自海上走私進口」及被查獲之中港養殖場，距離警察所不到
    百公尺，係屬極容易被警察人員查覺該項犯行之危險地帶等情以觀，該等私貨係
    來自境外之公海，應堪合理認定，此與憑空臆測、自難同視。
十、綜上所述，被告戊○○否認犯罪及被告丙○○空言翻異，均無可取，犯行均足認
    定。又依懲治走私條例第二條第四項規定公告之「管制物品項目及其數額」丙項
    管制進口物品第一款「菸、酒、捲菸紙」，業經行政院九十年十二月廿七日公告
    自九十一年一月一日起刪除，有台九十財庫字第○九○○三○七七號可稽。惟該
    項私運管制物品進口逾公告數額，如係於行為後有所變更，或不列入管制物品之
    內，乃行政上適應當時情形所為之事實上變更，並非刑罰法律有所變更，不得據
    為廢止刑罰之認定，無刑法第二條之適用（最高法院五十一年十月八日、五十一
    年度第五次民、刑庭總會會議決議）。核被告戊○○、丙○○所為，均係犯懲治
    走私條例第二條第一項之罪。被告等與己○○、甲○○、丁○○及其他不詳姓名
    、年籍之共犯間，有犯意聯絡及行為分擔，為共同正犯。公訴意旨雖認被告等開
    鑿地下水道，便利接受私貨，規模龐大，顯係恃此維生，常業走私等語，然則本
    案被告等均係首次查獲，雖其數量龐大，然而被告等均為魚貨買賣事業之負責人
    ，此有偵查卷附營利事業登記資料可憑，被告戊○○並有中港養殖場從事漁產交
    易，復為清水鎮鎮民代表，自難僅憑單一走私犯行，逕認渠等具有常業之犯行，
    起訴法條尚有未洽，應予變更，又被告丙○○於上述時地自首前，警察人員尚不
    知悉犯罪嫌疑人為何人，業據該項犯罪查緝警官即當時台中港警所刑事組長庚○○到庭結證在卷（本院更(一)卷卅二頁），合於自首規定，應依法減輕其刑。原審
    判決對被告等論罪科刑固非無見，惟查本件走私洋菸係自境外以漁船走私進口，
    原審既論處被告私運管制物品進口，事實欄卻記載於不詳地點取得之大批未稅洋
    菸，且對被告丙○○之自首未依職調查依法減輕其刑，均有未洽，被告等上訴否
    認犯罪雖無理由，然原審判決既有如上未當之處，應由本院撤銷改判，爰審酌被
    告戊○○身為臺中縣清水鎮鎮民代表，不思惕勵上進，為民表率，竟以非法方式
    走私鉅量洋菸，偵、審中飾詞諉辯，無悔意，惡性非輕，被告丙○○參與走私犯
    行，雖於偵查中自白案情，然嗣於審理中翻異前供，迴護被告戊○○，亦難輕縱
    ，各量處如主文第二項所示之刑，被告戊○○身負公職，未能謹慎言行，參與走
    私，認有褫奪公權之必要，爰併宣告褫奪公權三年。扣案之走私未稅洋菸，係因
    犯罪所得之物，且為被告等所有，依法宣告沒收。
十一、公訴意旨另認被告等將上開未稅洋菸私運進口，另犯有臺灣省內菸酒專賣暫行
      條例第三十七條第五款之罪，然查本案並未查獲積極證據足以證明被告等有何
      銷售未稅洋於之事實，而上開未稅洋菸既係被告等自境外販入，即非臺灣省內
      菸酒專賣暫行條例所定之適用範圍，尚難認定構成臺灣省內菸酒專賣暫行條例
      第三十七條第五款之罪，因公訴人認此部分與前開有罪部分有裁判上一罪之關
      係，爰不另為無罪之諭知。
十二、據上論斷，應依刑事訴訟法第三百六十九條第一項前段、第三百六十四條、第
      二百九十九條第一項前段、第三百條、懲治走私條例第二條第一項、第十一條
      、刑法第二十八條、第三十七條第二項、第三十八條第一項第三款、第六十二
      條，判決如主文。
本案經檢察官乙○○到庭執行職務。
中      華      民      國    九十一     年      四       月     九     日
                                  臺灣高等法院臺中分院刑事第二庭
                                        審判長法  官  羅  禮  政
                                              法  官  蔡  聰  明
                                              法  官  陳  欣  安
右正本證明與原本無異。
如不服本判決應於收受送達後十日內向本院提出上訴書狀，其未述上訴之理由者並
得於提起上訴後十日內向本院補提理由書（均須按他造當事人之人數附繕本）。
                                               書記官    錫  彬
中      華      民      國    九十一     年      四       月     十     日
                                                                        Ｆ
